臺灣高等法院刑事判決
上　訴　人　臺灣板橋地方法院檢察署檢察官
被　　　告　乙○○
上列上訴人因被告妨害自由案件，不服臺灣板橋地方法院93年度
訴字第52號，中華民國93年9月7日第一審判決（起訴案號：臺灣
臺北地方法院檢察署92年度偵字第1568、10518 號），提起上訴
，本院判決如下：
    主  文
上訴駁回。
    理  由
一、公訴意旨略以：乙○○為協助丙○○（經臺灣板橋地方法院
    判決有期徒刑五月確定）催討甲○○積所欠貨款新台幣2千5
    百萬元（折合人民幣約5 百萬元），竟與大陸人姚多杰，共
    同基於剝奪人行動自由之犯意聯絡，由姚多杰夥同大陸人劉
    軍、王建林、高豐林、范孝華，共同於民國（下同）91年 8
    月18日19時許，在大陸廣東省東莞市謝崗鎮甲○○所經營之
    匯和電子廠前，將甲○○強行押走，拘禁在大陸廣東省深圳
    市橫崗鎮圓山風景旅遊區之木屋內，剝奪甲○○之行動自由
    ，期間，並持甲○○所簽發交付丙○○之本票八紙，脅迫甲○○通知家人籌款人民幣五百萬元清償；嗣經匯和電子廠經
    理余亞靖知悉後報案，由大陸廣東省深圳市公安人員於同月
    21日17時許，循線在上址查獲姚多杰等5 人，並順利救出甲○○；甲○○返國後旋即向台北市政府警察局報案，因認乙○○涉犯刑法第302條第1項之妨害自由罪嫌云云。
二、按刑法第3 條前段規定：「本法於在中華民國領域內犯罪者
    ，適用之。」而中華民國憲法第4 條規定：「中華民國領土
    ，依其固有之疆域，非經國民大會之決議，不得變更之。」
    又依89年4月25日修正公布之中華民國憲法增修條文第4條第
    5 項規定：「中華民國領土，依其固有之疆域，非經全體立
    法委員4分之1之提議，全體立法委員4分之3之出席，及出席
    委員4分之3之決議，並提經國民大會代表總額3分之2之出席
    ，出席代表4分之3之複決同意，不得變更之。」而國民大會
    迄今不曾為變更領土之決議或複決。另中華民國憲法增修條
    文第11條復規定：「自由地區與大陸地區間人民權利義務關
    係及其他事務之處理，得以法律為特別之規定。」而臺灣地
    區與大陸地區人民關係條例第2條第2款規定：「大陸地區：
    指臺灣地區以外之中華民國領土。」已明示大陸地區仍屬我
    中華民國之領土，從而在大陸地區犯罪，仍屬在中華民國領
    域內犯罪（最高法院90年度臺上字第4247號判決要旨參見）
    。揆諸上開說明，本案既發生於大陸廣東省東莞市及深圳市
    地區，本院自有上開刑事案件之審判權，合先敘明。
三、本案共犯即大陸人士姚多杰、劉軍、王建林、高豐林、范孝
    華於大陸廣東省東莞市公安局謝崗分局警訊中之供述，是否
    有證據能力，茲說明如下：
  (一)按被告以外之人於審判外之言詞或書面陳述，除法律有規定
    者外，不得作為證據，刑事訴訟法第159條第1項定有明文。
    此即學理上所稱「傳聞法則」，亦即排除「傳聞證據」證據
    能力之法則，屬證據排除法則之一。其中所謂「被告以外之
    人」包括共犯之情形，此觀同條之增訂理由亦明。是共犯於
    審判外之言詞或書面陳述，原則上不得做證據。惟為免違背
    實體真實發見之訴訟目的，立法者針對傳聞證據在具有「可
    信性之情況保證」及「使用證據之必要性」之情形（參看同
    法第159之1至第159條之4），及尊重當事人對傳聞證據處分
    權之前提下（參看同法第159條之5之增訂理由），例外容許
    傳聞證據得以作為證據。其中同法第159條之4規定「除前 3
    條之情形外，下列文書亦得為證據：
  １除顯有不可信之情況外，公務員職務上製作之紀錄文書、證
    明文書。
  ２除顯有不可信之情況外，從事業務之人於業務上或通常業務
    過程所須製作之紀錄文書、證明文書。
  ３除前二款之情形外，其他於可信之特別情況下所製作之文書
    。」此即學理上所稱「特信性文書」之規定。而該條第3 款
    之概括規定，學者咸認須與同條第1款之公務文書及第2款之
    業務文書具有同樣高度之必要性及可信性始足當之（參王兆
    鵬等合著，「傳聞法則之理論與實踐」，第70、205頁）。
  (二)查本案共犯即大陸人民姚多杰有於大陸廣東省東莞市公安局
    謝崗分局接受訊問時供述稱：伊係如何受丙○○之委託向被
    害人甲○○追討債款，並於綁架被害人期間，有與被害人家
    屬聯繫，及有5 次與丙○○通電話聯繫商議和解金額，並至
    廣東省深圳市洗腳店內與丙○○碰面，由丙○○出具單據以
    250 萬元人民幣結清等諸細節。惟共犯姚多杰所為上開供述
    ，性質上係屬被告乙○○以外之人於審判外之言詞，為傳聞
    證據。而共犯姚多杰事實上既未經本院於審判中傳喚到庭，
    其就被告乙○○參與犯罪之事實所為供述部分，並未具結，
    並接受當事人之交互詰問，並無足證明具有可信之特別情況
    ，又參以刑事案件之偵查過程中司法警察對被告以外之人所
    製作之筆錄，均係針對具體之個案所為，且刑事訴訟法第15
    9條之3已就司法警察官員製作之筆錄明定得例外容許之要件
    ，故自不得將大陸公安局警員製作之姚多杰筆錄認為係第15
    9條之4第1款或第3款所示的特信性文書。綜上所述，姚多杰
    、劉軍、王建林、高豐林、范孝華等人於大陸公安局所製作
    之警詢筆錄，並無證據能力，無從作為證明本案被告乙○○
    犯罪之證據，併此陳明。
四、按犯罪事實應依證據認定之，無證據不得認定犯罪事實，又
    不能證明被告犯罪或其行為不罰者，應諭知無罪之判決，刑
    事訴訟法第154條第2項、第301條第1項分別定有明文。再事
    實之認定，應憑證據，如未能發現相當之證據，或證據不足
    以證明，自不能以推測或擬制之方法，以為裁判基礎（最高
    法院40年度臺上字第86號判例意旨參見）。次按刑事訴訟法
    第161條已於91年2月8日修正公布，修正後同條第1項規定：
    檢察官就被告犯罪事實，應負舉證責任，並指出證明之方法
    。因此，檢察官對於起訴之犯罪事實，應負提出證據及說服
    之實質舉證責任。倘其所提出之證據，不足為被告有罪之積
    極證明，或其指出證明之方法，無從說服法官以形成被告有
    罪之心證，基於無罪推定之原則，自應為被告無罪判決之諭
    知，亦有最高法院92年度臺上字第128號判例可參。
五、公訴意旨認被告乙○○共犯妨害自由罪嫌，無非係憑被害人
    甲○○證述之被害情節、共犯姚多杰參與犯行之說詞、共犯
    丙○○之供述，及被告乙○○自承，轉交被害人本票予姚多
    杰等為主要論據。惟訊據被告乙○○堅決否認有參與妨害甲○○自由之犯行，辯稱：伊僅介紹姚多杰給丙○○，並代轉
    被害人之本票予姚多杰，並未參與債務處理事宜等語。
六、經查：(一)、被害人甲○○於警詢時固指訴其遭受妨害自由之
    本案犯行，惟被害人於警詢中，均僅陳述共犯姚多杰等人有
    參與犯罪情節，然就被告乙○○是否有如何於事前之共同謀
    議，或在現場時，究有如何以非法方法參與具體分擔犯罪之
    行為，均無具體之指訴，是尚難以被害人之指訴及供述，逕
    認被告乙○○確有參與本案之犯行。(二)、大陸人民亦即本案
    共犯姚多杰、劉軍、王建林、高豐林及范孝華等人於大陸廣
    東省東莞市公安局謝崗分局警詢時之供述中，雖均坦承參與
    本件妨害自由之犯行，惟遍觀渠等供述內容，均未曾提及被
    告乙○○有何參與本件犯行之具體情事。縱然共犯姚多杰係
    被告乙○○於大陸所經營工廠之離職員工，且經被告乙○○
    介紹予丙○○而受託處理丙○○之債務等情，業據被告自承
    在卷（參見偵字第10518號卷第8頁），惟上開事實僅足證明
    被告與丙○○及共犯姚多杰間如何相識之原由，此與被告乙○○是否參與本件犯行並無證據關聯性，實難據此憑斷被告
    乙○○確與渠等有本件妨害自由犯行之犯意聯絡。(三)、丙○○於檢察官偵訊時供稱：共犯姚多杰係經由被告乙○○介紹
    認識，且乙○○要求其不要過問處理債務之方式，伊並交付
    被害人簽發之本票予乙○○，乙○○允以將全權處理云云。
    按具共犯關係之共同被告，常將較重之犯罪事實推諉於其他
    共同被告，故其所為不利於己與不利於其他共同被告之供述
    ，仍屬於刑事訴訟法第156條第2項所規定之被告自白範疇，
    與一般證人之證言，效力有別，雖得採為其他共同被告犯罪
    之證據，然依最高法院46年臺上字第419 號判例意旨，須其
    供述無瑕疵可指，且應受上開條項規定之拘束，不得作為認
    定其他共同被告犯罪事實之唯一論據，仍應調查其他必要之
    補強證據，以察其是否與事實相符（參最高法院88年度臺上
    字第5682號判決）。依丙○○之供述，僅能認定被告有介紹
    其員工姚多杰予丙○○，丙○○即委由姚多杰代為處理債務
    ，且丙○○將其對甲○○之債權憑據經由被告乙○○交予姚
    多杰，尚無從依丙○○前之供述認定被告就姚多杰其後之妨
    害甲○○自由之犯行有何謀議或參與。況且被告乙○○於本
    院審理時供稱，丙○○告訴我跟人有債務問題，問我有無辦
    法處理，我說我可以介紹別人幫忙處理，我就介紹姚多杰，
    但是丙○○與姚多杰不是很熟，所以把票交給我，再由我將
    票交給姚多杰，以免票被姚多杰污掉，我只是做個見證。依
    被告乙○○之供述，伊僅係代轉本票，並未表示可代為全權
    處理。則丙○○所供，乙○○允以全權處理一節是否屬實，
    即難採信，退萬步言，縱使被告乙○○允以全權處理為真，
    亦無其他積極證據可證被告乙○○確有參與本件妨害自由之
    犯行。且查無何其他積極證據足資認定，被告對姚多杰之如
    何對甲○○催討債務及對甲○○施以暴行有何指示或參與，
    即不能認定被告為共犯。
七、綜上所述，公訴人所憑之證據，未達通常一般人均不致有所
    懷疑，而得以確信其為真實之程度。此外，復查無其他積極
    證據足以證明乙○○確有公訴人所指該等犯行，不能證明乙○○犯罪，原審對被告為無罪之判決，經核並無不合。
八、檢察官提起上訴略以，被告自承共犯姚多杰為其員工，由其
    介紹予丙○○，進而受託處理丙○○之債務，並代轉被害人
    本票予姚多杰，姚多杰既為被告員工，非以討債為生，顯見
    於介紹時，應已知悉姚多杰將使用剝奪被害人行動自由之手
    段，而介紹姚多杰處理丙○○之債務及代轉本票，均為本件
    妨害自由犯行之起因，因認被告有參與本件共同謀議，指摘
    原審諭知被告無罪係屬不當云云。惟被告介紹其大陸員工姚
    多杰替丙○○在大陸向甲○○催討債務，此或著眼於大陸人
    在大陸行事較方便，尚不得因此即認定被告知悉姚多杰欲以
    非法之方法催討債務，檢察官以推測之詞認定被告知悉姚多
    杰欲以非法方法討債，並進而認定被告對姚多杰之妨害自由
    犯行有謀議，尚不足採，其上訴為無理由，應予駁回。
據上論斷，應依刑事訴訟法第368條，判決如主文。
本案經檢察官黃柏齡到庭執行職務。
中　　華　　民　　國　　94　　年　　3 　　月　　23　　日
                  刑事第十四庭審判長法  官  張連財
                                    法  官  周占春
                                    法  官  林明俊
以上正本證明與原本無異。
如不服本判決，應於收受送達後十日內向本院提出上訴書狀，其
未敘述上訴之理由者並得於提起上訴後十日內向本院補提理由書
（均須按他造當事人之人數附繕本）。
                                    書記官  蕭進忠
中　　華　　民　　國　　94　　年　　3 　　月　　24　　日
